【裁判字號】    99,家聲,37
【裁判日期】    990302
【裁判案由】    變更姓氏
【裁判全文】
臺灣臺中地方法院民事裁定              99年度家聲字第37號
聲  請  人  甲○○
上列當事人聲請變更姓氏事件，本院裁定如下：
    主  文
聲請人甲○○之姓氏准予變更為父姓「○」。
程序費用由聲請人負擔。
    理  由
一、按父母離婚，或父母之一方或雙方死亡，或父母之一方或雙
    方生死不明滿3 年，或父母之一方曾有或現有未盡扶養義務
    滿2 年；且有事實足認子女之姓氏對其有不利之影響時，父
    母之一方或子女得請求法院宣告變更子女之姓氏為父姓或母
    姓，民法第1059條第5 項定有明文。次按姓氏屬姓名權而為
    人格權之一部分，具有社會人格之可辨識性，與身分安定及
    交易安全有關外，姓氏尚具有家族制度之表徵，故賦予父母
    選擇權，惟因應情勢變更，倘有事實足認子女之姓氏對其有
    不利之影響時，父母之一方或子女自得請求法院宣告變更子
    女之姓氏為父姓或母姓。復按民法第1059條第5 項所規定之
    「有事實足認子女之姓氏對其有不利之影響」，其法條規定
    較為抽象，故實質內容必須透過解釋予以補充，而民法規範
    父母子女間之法律關係，向以追求與維護子女之最佳利益為
    最優先考量，藉以實現憲法保障子女人格權益之價值，此為
    司法院大法官釋字第365號、第587號解釋理由書所闡述，亦
    為近來民法親屬編修法時所遵循，至於如何以子女最佳利益
    為考量，必須綜合家庭狀況、親權行使、子女人格成長等整
    體情狀予以審酌，如認變更姓氏對子女為最有利時，相對而
    言，原姓氏對子女自屬有不利之影響，乃為當然。
二、聲請意旨略以：聲請人之父乙○○，因入贅聲請人之母丙○
    家而冠妻姓「○」為丁○○○，丁○○○與丙○所育之子女
    亦從母姓「○」。嗣丁○○○於民國71年7月18 日死亡，惟
    其生前即希望聲請人改從其本姓，以延續「○」家之香火，
    且丁○○○與丙○尚育有其他男丁即聲請人胞兄戊○○，丙
    ○亦同意聲請人改從父姓，是為認祖歸宗，並完成父親之心
    願，爰依法請求變更聲請人之姓氏為父姓「○」等語。
三、經查，聲請人主張其父乙○○，因入贅聲請人之母丙○家而
    冠妻姓「○」為丁○○○，丁○○○於71年7月18 日死亡，
    其生前即希望聲請人改從其本姓以延續香火，且丁○○○與
    丙○尚育有其他男丁即聲請人胞兄戊○○，丙○亦同意聲請
    人改從父姓等事實，除據聲請人提出戶籍謄本為證外，復經
    關係人丙○到庭陳述略以：在丁○○○生前，伊等即講好雙
    方所生2名男丁中需有1名改從父姓，讓雙方祖先均有人供奉
    ，為完成丁○○○之心願，伊同意聲請人改姓等語（見本院
    99年2 月23日訊問筆錄），核與聲請人所述及前揭事證悉相
    符合，自堪信為真實。而聲請人為完成丁○○○生前之心願
    ，並令雙方祖先均得供奉，期待能改從父姓，以傳承父系香
    火，自社會習俗角度觀察，尚稱合理，若聲請人無法如願，
    在精神上難免有未盡孝道之感慨與遺憾，而形成精神上之負
    擔，可認保留現有姓氏對聲請人實有不利影響。另關係人丙
    ○亦同意聲請人改從父姓，且有其他子女從母姓。執此，本
    院認聲請人請求變更母姓『○』為父姓『○』，於法尚無不
    合，應予准許，爰裁定如主文所示。
四、依非訟事件法第21條第1項前段，裁定如主文。
中    華    民    國    99    年    3     月     2    日
                  家事法庭      法  官  郭妙俐
以上正本係照原本作成。
如對本裁定抗告須於裁定送達後10日內向本院提出抗告狀。
中    華    民    國    99    年    3     月     2    日
                                書記官  魏宏銘


司法院資訊處製作；財團法人民間司法改革基金會備份。
